臺灣高等法院刑事判決　　　　　　　　　　　　　九十三年度上易字第一二二九號
　　上　訴　人
　　即　被　告　丙○○
　　選任辯護人　李玉海律師
右上訴人因詐欺案件，不服臺灣臺北地方法院九十二年度訴字第一０六四號，中華民
國九十三年六月十一日第一審判決（起訴案號：臺灣臺北地方法院檢察署九十年度偵
字第一二五四四、一九五一九號），提起上訴，本院判決如左：
    主  文
上訴駁回。
    事  實
一、丙○○建築師係慶元建築師事務所負責人，民國（下同）八十七年間，因乙○○
    曾委託朱振松（已死亡，經原審為不受理判決）處理乙○○兒子周建志所有座落
    於台北巿松江路九十五之一號一樓有關停車位以繳納變更使用之事情，而丙○○
    於八十八年初曾受朱振松委託調閱周建志所有前開房屋一樓有關停車空間變更使
    用相關建築法令及圖說，並提供法規分析，因而得知乙○○想將前開周建志所有
    前開房屋一樓內一五八‧四八平方公尺之停車場全部以繳納代金方式變更為一般
    店鋪使用，乙○○因朱振松無法將周建志所有前開房屋一樓有關停車空間變更使
    用，乙○○遂以其子周建志之名義於八十九年五月二十七日與丙○○訂立變更使
    用委任契約書，其約定內容為「茲為座落松江路九五—一號謹委任受任人（即丙○○）變更使用（建築總樓第地板面積約一五八‧四八㎡）‧‧‧第二條：受任
    人應盡善良管理人之注意，處理委任事務。其酬金給付辦法如下：一、委任酬金
    共計新台幣參拾萬元整‧‧‧」，隨後乙○○交付新台幣（下同）三十萬元酬金
    之一半十五萬元後，嗣後丙○○竟意圖為自己不法所有，明知辦理停車空間變更
    使用，僅需依法令向台北市政府工務局提出申請辦理，並不需要向承辦人員支付
    交際費，於八十九年八月間某日向乙○○誆稱：「該案已辦妥，只要交際費付了
    ，馬上就可發照」等語，向乙○○索取二百八十萬元活動費，乙○○聞訊後誤以
    為辦理停車空間變更使用需向承辦人員支付相當費用才可辦理，為避免申辦過程
    遭受相關承辦人員刁難，因金額過高，乃與丙○○商議可否酌減金額，丙○○同
    意減至二百三十萬元，乙○○乃於八十九年九月十三日於台北巿南京東路二段一
    三八巷十三號三樓乙○○自宅交付總面額二百三十萬元之支票二紙（二紙支票之
    票號、發票人、付款人、發票日、支票帳戶帳號、票面金額均如附表所示）親交
    丙○○點收，隨後均遭丙○○兌領還債，迄九十年二月，丙○○仍未按乙○○原
    委託內容辦妥變更使用，乙○○始知受騙。
二、案經告訴人乙○○訴請法務部調查局台北市調查處報請台灣台北地方法院檢察署
    檢察官偵查起訴。
    理　由
一、訊據被告丙○○除坦承於八十九年五月二十七日受告訴人乙○○委託辦理座落台
    北市○○路九五之一號一樓建築物變更使用，並收受告訴人給付之十五萬元定金
    ，之後並收取告訴人所交付總計二百三十萬元之支票二紙外，惟矢口否認有何詐
    欺犯行，並辯稱：伊當時除與乙○○簽立一份服務費為三十萬元之委辦契約書外
    ，雙方並有口頭約定，於辦妥變更登記後，乙○○須再付伊二百八十萬元之佣金
    ，簽約當時乙○○即支付伊服務費百分之五十即十五萬元，迄八十九年九月間，
    本案原則上已獲市府核准，乙○○有另支付伊二百三十萬元，惟餘款五十萬元其
    竟反悔迄未支付，另本變更使用案非分次辦理，無法達成委託內容，且系爭建築
    物於八十八年伊受朱振松委任之初，整層面積為三二七‧０七平方公尺，扣除原
    有店鋪二三‧七平方公尺及樓梯電梯間面積八六‧一四平方公尺，為二０八‧二
    三平方公尺，即二０八‧二三平方公尺全部被認定為停車空間，依一般經驗法則
    判斷，平均每輛汽車停車位含車道空間約佔四十平方公尺，故其停車位絕對超過
    二輛以上，並不符合「台北市建築物附設停車空間繳納代金及管理使用辦法」第
    三條第一項規定，無法以繳納代金之方式變更使用，為此伊積極調閱系爭建物原
    始使用執照，並申請台北市政府實際勘查現場，伊數次與市府協調，所費心力無
    法估計，伊自始自終均依約為告訴人辦理變更使用，而事後無法辦成，是告訴人
    不願繳納代金所致，伊並無詐欺犯行云云。
二、惟查：
（一）告訴人乙○○以其子周建志之名義於八十九年五月二十七日與被告丙○○訂立
      變更使用委任契約書，委託之內容係台北市○○路九十五之一號一樓內一五八
      ‧四八平方公尺之停車場全部，以繳納代金方式變更為一般店鋪使用，且當時
      約定報酬為三十萬元並先給付十五萬元定金等情，業據告訴人於偵查、原審審
      理及本院調查時證述甚詳（分別見九十年度偵字一二五四四號偵查卷頁二六、
      原審九十二年十月三十日審理筆錄頁六、頁十四、本院九十三年八月十一日筆
      錄），且參酌告訴人與被告丙○○所訂立變更使用委託契約書之內容為：「茲
      為座落松江路九五—一號謹委任受任人（即丙○○）變更使用（建築總樓第地
      板面積約一五八‧四八㎡）‧‧‧第二條：受任人應盡善良管理人之注意，處
      理委任事務。其酬金給付辦法如下：一、委任酬金共計新台幣參拾萬元整‧‧
      ‧」，此有上開契約書在卷可稽（九十年度偵字一二五四四號偵查卷頁四五至
      四七），此部分之事實顯堪認定。
（二）而告訴人乙○○以其子周建志之名義委託被告丙○○於八十九年六月二日，向
      台北市政府工務局建築管理處（下稱台北市建管處）申請台北市○○區○○路
      九五之一號一樓建物變更使用執照，經審核於九十年二月六日核發八九變使（
      准）第０二九號變更使用執照之審理過程，依據台北市政府建管處九十一年十
      月四日北市工建照字第０九一六八五七七八００號函文記載審理經過為：「（
      一）申請變更使用建築物坐落於台北市○○區○○路九五之一號一樓，原核准
      用途為停車空間、店鋪，原有面積三二七‧０七平方公尺。申請變更使用一般
      零售業甲組面積七四‧七九平方公尺、停車空間位置變更，面積一三三‧四四
      平方公尺。合計變更使用面積二０八‧二三平方公尺。其中原停車空間部分變
      更為面積二四‧一四平方公尺，依台北市建築物附設停車空間繳納代金及管理
      使用辦法，以繳納代金方式辦理，金額新台幣0000000元，經核定於變
      更使用執照竣工前繳交市庫。（三）變更使用範圍，經審理尚符規定，本局於
      九十年二月六日核發九０變使（准）第０二九號變更使用執照，備註欄註記「
      變更使用執照備查案有效期限六個月，逾期應重新辦理」等語，此有上開函文
      及所附原申請書文件在卷可稽（見九十年度偵字一二五四四號偵查卷頁一七一
      至頁一八六），且證人陳明進即台北市政府工務局技工於原審審理時證稱：最
      後我們核准是將原先核准用途本為停車空間及店鋪變更為一般零售業甲組，面
      積為七四點七九平方公尺，停車空間位置變更，面積為一百三十三點四四平方
      公尺，我們是依照建築師所聲請的內容核准，丙○○所聲請的就是核准內容，
      執照是伊於八十九年十一月二十四日簽報上級決定，真正核准時間是九十年二
      月六日等語（見原審九十二年十月三十日審理筆錄頁十二至十三）。且從前開
      台北市建管處函文中之記載「三、同一地址（台北市○○路九五之一號一樓）
      ，嗣後申請人周建志再委託甲○○建築師事務所於九十年八月三日申請變更使
      用執照‧‧‧」等語，足見被告丙○○最後申請之結果與告訴人乙○○當初所
      約定之事項內容確實不同，否則告訴人何需再次委託建築師甲○○提出申請，
      被告丙○○所辯已依照合約規定完成委託事項，且已完成云云，顯為卸責之詞
      ，委無可採。
（三）再者，被告於八十九年八月間某日向乙○○誆稱：「該案已辦妥，只要交際費
      付了，馬上就可發照」等語，向乙○○索取二百八十萬元活動費，乙○○聞訊
      後為避免申辦過程遭受相關承辦人員刁難，因金額過高，乃與丙○○商議可否
      酌減金額，丙○○同意減至二百三十萬元，乙○○乃於八十九年九月十三日於
      台北巿南京東路二段一三八巷十三號三樓乙○○自宅交付總面額二百三十萬元
      之支票二紙等情，亦據告訴人乙○○於偵、審中指陳甚詳，復有支票正反面影
      本二紙在卷可稽（見九十年度偵字一二五四四號頁十四至頁十五），顯見告訴
      人確係有支付二百三十萬元予被告丙○○，且如前所述，被告丙○○並未將告
      訴人乙○○所委辦事項完成，如非被告丙○○向告訴人誆稱「該案已辦妥，只
      要交際費付了，馬上就可發照」等語，告訴人豈會在案件尚未辦妥完成之前，
      在給付約定報酬三十萬元外，再額外給付被告丙○○二百三十萬元之佣金，顯
      不符常情，況且，證人陳明進於原審審理時亦到庭證稱：執照是伊於八十九年
      十一月二十四日簽報上級決定，真正核准時間是九十年二月六日等語（見原審
      九十二年十月三十日審理筆錄頁十三），然依告訴人交付被告丙○○二紙支票
      之時間為八十九年九月十三日，交付之際該變更案尚未審核通過，若如被告丙○○所稱上述金額是告訴人感謝伊完成委託案之佣金，亦應等審核完畢或執照
      核發才給付，為何尚在審查期間即支付二百三十萬元呢，足見被告所稱前開金
      額係屬部分佣金云云，不足採信。
（四）而證人即告訴人乙○○事後委託辦理系爭建築物變更使用案之建築師甲○○，
      經本院依職權傳訊，到庭經交互詰問時，對於費用部分證稱：伊受託辦理系爭
      建築物變更使用案，受託面積範圍為一五八點五八平方公尺（與被告受託變更
      標的、面積相同），全部變更，費用全部為四十萬元，政府規費由業主繳納（
      本件業主支出為一、二千元），其他辦理測量、變更使用費用包括在費用四十
      萬元內，一般業界收費大約在三十、四十萬元之間等語，對於辦理變更內容部
      分，證稱：被告的變更申請書與伊的不一樣，被告的面積比較小，一樣是將停
      車空間改為商業空間，是以分次變更方式辦理，被告可能是技術性考量，他將
      原停車場縮小，並將其它法定空間挪為停車場，確實有將停車場變小，本件變
      更案未完成，是因業主無法繳納代金一千多萬元而遭退件，其它行政程序並無
      問題等語，依證人甲○○所言，參酌卷附二次委任契約書，所委託變更面積均
      為一五八點五八平方公尺，申請變更的內容均是有關停車空間變更使用方案，
      且委託費用一為三十萬元，一為四十萬元，亦與證人所言一般業界收取費用相
      符，益見被告所稱辦理業務繁複，心力無法估計，二百三十萬元部分係屬佣金
      一部分云云，顯屬諉詞，實不足採信。
（五）告訴人乙○○提出告訴過程中，對於被告丙○○於何時、地向其索取二百八十
      萬元活動費，細節前後雖然指述稍有出入，惟其指述被告丙○○向其訛稱收取
      報酬以外款項之基本事實，仍屬一致，尚不足以影響被告確實有告訴人乙○○
      所指詐欺情事之認定。
（六）另被告丙○○所提出之成本分析，無法證明本件所支出之費用需要告訴人再額
      外給付二百三十萬元之佣金，且被告丙○○所聲請傳喚之證人陳進裕於原審審
      理時雖證稱：伊知道乙○○委任丙○○變更停車位，大概有二百多萬元報酬，
      八十九年九月十日下午，伊有和丙○○有共同到台北市○○路九十五號之一找
      乙○○，當時有聽到丙○○說已經快要辦好，要乙○○快給錢等語（見原審九
      十二十二月四日審理筆錄），然如前所述，當時該案件尚在審核階段尚非完全
      辦妥，告訴人乙○○不可能給付被告丙○○報酬，故證人陳進裕之證言，顯有
      迴護被告之情，有其不可採信之處，並無法為被告有利之認定。
（七）綜上所述，本案被告丙○○詐欺犯行事實已臻明確，所辯實屬卸責之詞，委無
      可採，被告詐欺犯行堪以認定。
三、核被告丙○○所為係犯刑法第三百三十九條第一項之詐欺取財罪。原審因認被告
    罪證明確，引用刑法第三百三十九條第一項，罰金罰鍰提高標準條例第一條前段
　　之規定。並審酌被告之犯罪動機、目的、手段、所得金額、犯罪後否認犯行以及
　  未將詐取之財物返還於被害人一切情狀，量處被告有期徒刑一年六月，以資懲戒
    。核其認事用法，並無不合，量刑亦屬妥適。上訴人即被告上訴意旨仍執前詞，
    否認犯罪，指摘原判決不當，洵無理由，上訴應予駁回。
據上論斷，應依刑事訴訟法第三百六十八條，判決如主文。
本案經檢察官陳文琪到庭執行職務。
中　　　華　　　民　　　國　　九十三　　年　　十一　　　月　　二十三　　日
                              臺灣高等法院刑事第十六庭
                                  審判長法  官  許  增  男
                                        法  官  謝  靜  恒
                                        法  官  周  煙  平
右正本證明與原本無異。
不得上訴。
                                        書記官  蕭  麗  珍
中　　　華　　　民　　　國　　九十三　　年　　 十一 　　月　　二十五　　日
附錄  本案論罪科刑法條
刑法第三百三十九條第一項
意圖為自己或第三人不法之所有，以詐術使人將本人或第三人之物交付者，處五年以
下有期徒刑、拘役或科或併科一千元以下罰金。
